臺灣士林地方法院民事判決　　　　　　　　　　　　　九十三年度重訴字第二一號
　　原　　　告　韓商斗山重企業股份有限公司
　　法定代理人　乙○○
　　訴訟代理人　黃瑞明　律師
　　　　　　　　林曉瑩　律師
　　　　　　　　陳蒨儀　律師
　　被　　　告　台灣捷敏迪股份有限公司
　　法定代理人　丙　○
　　訴訟代理人　莊國偉　律師
　　　　　　　　林玉芳　律師
　　　　　　　　楊智全　律師
右當事人間給付買賣價金事件，本院於九十三年十月十九日言詞辯論終結，判決如下
：
    主    文
被告應給付原告新台幣陸佰玖拾萬柒仟佰柒拾伍元，及自民國九十二年十二月二
十五日起至清償日止，按年息百分之五計算之利息。
訴訟費用由被告負擔。
本判決第一項於原告以新台幣貳佰拾壹萬仟元為被告供擔保後，得假執行。但被
告如以新台幣陸佰玖拾萬柒仟佰柒拾伍元為原告預供擔保，得免為假執行。
    事實及理由
一按訴狀送達後，原告不得將原訴變更或追加他訴。但請求之基礎事實同一或不甚礙
  被告之防禦及訴訟之終結者，不在此限，民事訴訟法第二百五十五條第一項第二款
  、第七款分別定有明文。本件原告以韓商斗山重企業股份有限公司台北分公司對被
  告起訴，原告於訴狀送達後，將原告更正為韓商斗山重企業股份有限公司，應認為
  屬訴之變更（最高法院四十年台上字第一０五號判例意旨參照）。被告雖不同意其
  變更，惟其請求法院判決之給付買賣之基礎事實相同，且不甚礙被告之防禦及訴訟
  之終結，揆諸前揭說明，仍應准許。
二按當事人法定代理人其代理權消滅者，訴訟程序在有法定代理人承受其訴訟以前當
  然停止；惟有訴訟代理人者，不適用之；另承受訴訟人，於得為承受時，應即為承
  受之聲明；民事訴訟法第一百七十條、第一百七十三條及第一百七十五條第一項分
  別定有明文。本件被告法定代理人由鍾士邁變更為丙○，被告具狀聲明承受訴訟，
  核與前開規定相符，應予准許。
三原告主張：兩造於民國九十一年八月十日簽訂模板及支撐架材料供應合約，原告向
  被告購買模版設備，被告於九十二年間向原告買回部分設備，總價新台幣（下同）
  一千三百三十三萬五千元。原告向被告請求付款，被告卻以其下包商訴外人許伯丞
  工程行及台雅企業有限公司（下稱台雅公司）積欠其款項為由拒不付款。嗣因原告
  對台雅公司尚有應付帳款，原告乃同意自價金中扣除台雅公司積欠被告之款項計六
  百三十九萬七千六百二十五元，僅請求被告給付餘款六百九十三萬七千三百七十五
  元，詎被告仍拒絕付款。爰本於買賣契約，請求被告如數給付價金等語。並聲明：
  (一)被告應給付原告六百九十三萬七千三百七十五元，及自九十二年十二月二十五日
  起至清償日止，按年息百分之五計算之利息。(二)願供擔保，請准宣告假執行。
四被告則以：(一)被告考量商業利益與風險，皆會要求上游包商為下游包商提供信用擔
  保，被告於系爭模板及支撐架材料供應合約之商議過程中即一再要求原告應同時簽
  立補充合約。兩造、許伯丞工程行及台雅公司並於九十一年六月二十七日共同召開
  協商會議，原告派總經理Ｍｙｅｏｎｇ　Ｋｅｅｎ　Ｌｅｅ與經理人甲○○與會，
  Ｍｙｅｏｎｇ　Ｋｅｅｎ　Ｌｅｅ於明確授權甲○○主持會議並指示其全權處理後
  便先行離席。被告於會議中再次要求原告須提供下游包商之信用擔保，否則不願直
  接與其下游包商締約。甲○○於電詢原告公司後，對補充合約稿本上之條款未表示
  任何意見，僅要求於第二條第四行“ｔｈｅ　Ｍａｉｎ　Ｃｏｎｔｒａｃｔｏｒ”
  下補充“ａｔ　ｉｔ’ｓ　ｏｐｔｉｏｎ”等字，應視為原告拒絕被告之原要約而
  為新要約，被告當時立即承諾，系爭模板及支撐架材料供應合約之補充合約（下稱
  系爭補充合約）業已於該日成立。縱認兩造未於當時成立系爭補充合約，被告另於
  同年七月五日派員工Ｌｅｅ　Ｋｅｕｎ將系爭補充合約拿至原告公司簽字，由甲○
  ○囑丁○○代行簽名，並於簽約後回報原告公司，原告嗣後並未對被告表示甲○○
  係無權代理。是系爭補充合約至遲應於同年七月五日成立。(二)縱令原告並未授權甲
  ○○簽立系爭補充合約，惟原告派甲○○參與同年六月二十七日之協商會議，Ｍｙ
  ｅｏｎｇＫｅｅｎ　Ｌｅｅ並授權甲○○全權處理，且甲○○於同年七月五日囑丁
  ○○代行簽名於系爭補充合約上，原告亦應負表見代理之授權人責任。(三)系爭補充
  合約第三條明定：「上游包商（按即原告）同意當下列任一種情況發生時，承接本
  合約並負本合約內條款之一切責任（包括付款方式）：（ａ）下游包商無力付款或
  倒閉；（ｂ）下游包商與供應商之合約終止或下游包商停止進行與上游包商相關之
  工程；及（ｃ）下游包商於發生第一條所指合約中之違約事由。」乃一附停止條件
　之契約承擔。許伯承工程行已無力付款且倒閉，原告應承擔許伯承工程行積欠被告
  未付款七百八十二萬九千四百四十二元之責任，被告自得請求原告給付七百八十二
  萬九千四百四十二元，原告無主張先訴抗辯權之餘地。(四)原告明知被告與許伯承工
  程行締約之關鍵在於其是否承諾簽立系爭補充合約，卻以種種行為使原告相信其願
  意承擔許伯承工程行之信用擔保，且甲○○之種種表現，使被告相信甲○○代表原
  告簽署之系爭補充合約為有效，被告因而與原告簽立系爭模板及支撐架材料供應合
  約，今原告卻矢口否認曾授權甲○○簽立系爭補充合約，顯係以違反誠實信用原則
  之手段，使被告與其下包商簽約，被告因而受有損害，原告自應依民法第二百四十
  五條之一規定負締約上過失之損害賠償責任。被告自得請求被告賠償許伯承工程行
  積欠被告之款項七百八十二萬九千四百四十二元。(五)甲○○於簽訂系爭補充合約前
  曾向原告公司詢問如何處理，若原告公司指示其不能簽，甲○○在工程急迫之壓力
  下，違背原告公司之指示，故意隱匿其未獲原告授權之事實，使被告誤信其已獲原
  告授權，而同意與原告簽立系爭模板及支撐架材料供應合約，甲○○自已構成民法
  第九十二條第一項之詐欺。甲○○故意以違背善良風俗之方法，詐欺被告，使被告
  受有損害，應負民法第一百八十四條第一項後段之侵權行為責任。甲○○為原告之
  員工，原告應依民法第一百八十八條第一項規定與甲○○負連帶賠償責任。被告自
  得請求原告與甲○○連帶賠償許伯承工程行積欠被告之款項七百八十二萬九千四百
　四十二元等語資為抗辯。並聲明：(一)原告之訴駁回。(二)如受不利判決，願供擔保請
  准免為假執行之宣告。
五兩造不爭執之事實：
　(一)兩造於九十一年八月十日簽訂系爭模板及支撐架材料供應合約（見本院卷(一)第二
  　百零七頁至第二百十五頁），原告向被告購買指定之產品並接受相關服務，被告
　　於九十二年間向原告買回部分設備，總價一千三百三十三萬五千元。原告台北分
  　公司於同年十月二十日開立統一發票（見本院卷(一)第十五頁）予被告。被告於同
    年十一月二十日發函予李炯確認買回之金額（見本院卷(一)第十六頁至十七頁）。
　(二)原告承攬Ｃ２８０標之永久及臨時工程後將部份工程轉包予許伯丞工程行及台雅
  　公司，被告於九十一年七月五日分別與許伯丞工程行、台雅公司簽訂模板及支撐
    架材料供應合約（見本院卷(一)第一五０至一五三頁、第一一二至一二四頁）。
　(三)被告、台雅公司及原告台北分公司於九十二年九月簽訂付款確認書（見本院卷(一)
  　第二百二十七頁），約定被告同意撤銷對台雅公司之假扣押程序，於台雅公司及
    被告收受撤銷假扣押之裁定時，原告同意被告請求就台雅公司於該公司處工程款
    六百三十九萬七千六百二十五元部份直接給付予被告。
　(四)甲○○於九十一年七月五日在原告台灣高速鐵路Ｃ２８０標工地辦公室內囑丁○
  　○在系爭補充合約（見本院卷(一)第一０二頁、一０三頁）上簽名，丁○○簽上「
    甲○○」。
六得心證之理由：
  本件兩造所爭執之處，應在於：(一)兩造有無於九十一年六月二十七日成立系爭補充
  合約？原告是否應依民法第一百六十九條規定負授權人責任？(二)兩造有無於九十一
  年七月五日成立系爭補充合約？原告是否應依民法第一百六十九條規定負授權人責
  任？(三)被告得否依民法第二百四十五條之一第一項第三款規定請求原告賠償？(三)被
  告得否依民法第一百八十四條第一項後段、第一百八十八條第一項規定請求原告與
  甲○○負連帶賠償責任？茲審究如次：
  (一)按當事人主張有利於己之事實者，就其事實有舉證之責任，民事訴訟法第二百七
  　十七條定有明文。本件被告主張兩造於九十一年六月二十七日成立系爭補充合約
    之事實，已為原告所否認，被告自應就此利己之事實負舉證證明之責。倘被告先
    不能舉證，以證實自己主張之事實為真實，原告就其抗辯兩造未於九十一年六月
    二十七日成立系爭補充合約之事實即令不能舉證，或其所舉證據尚有疵累，亦不
    能認被告之主張為真。經查，被告固主張兩造、許伯丞工程行及台雅公司於同年
    六月二十七日共同召開協商會議，Ｍｙｅｏｎｇ　Ｋｅｅｎ　Ｌｅｅ授權甲○○
    全權處理。甲○○於詢問原告公司後，對系爭補充合約稿本上之條款未表示任何
    意見，僅要求於第二條第四行“ｔｈｅ　Ｍａｉｎ　Ｃｏｎｔｒａｃｔｏｒ”下
    補充“ａｔ　ｉｔ’ｓ　ｏｐｔｉｏｎ”等字云云，惟未舉證以實其說，詢之甲
　　○○復證稱：九十一年六月二十七日Ｍｙｅｏｎｇ　Ｋｅｅｎ　Ｌｅｅ並未授權
  　伊全權處理系爭補充合約之簽訂事宜，伊亦未要求被告在合約稿本上加註“ａｔ
    　ｉｔ’ｓ　ｏｐｔｉｏｎ”等語（見本院卷第三百二十一頁至三百二十二頁、
    第三百十九頁），自難認兩造已於九十一年六月二十七日成立系爭補充合約。況
    甲○○縱曾要求被告於系爭補充合約稿本第二條第四行補充“ａｔ　ｉｔ’ｓ
　　ｏｐｔｉｏｎ”等字，亦不能解為其係代表原告拒絕被告之要約而為新要約。至
  　被告、台雅公司及原告台北分公司於九十二年九月間簽訂付款確認書，約定被告
　　同意撤銷對台雅公司之假扣押程序，於台雅公司及被告收受撤銷假扣押之裁定時
  　，原告同意被告請求就台雅公司於該公司處工程款六百三十九萬七千六百二十五
    元部份直接給付予被告乙節，與兩造和解前有無簽訂系爭補充合約無必然相關。
    原告同意與被告和解並不足以推認兩造曾簽訂系爭補充合約。次按由自己之行為
  　表示以代理權授與他人，或知他人表示為其代理人而不為反對之表示者，對於第
    三人應負授權人之責。但第三人明知其無代理權或可得而知者，不在此限，民法
  　第一百六十九條定有明文。本件被告既主張原告應依民法第一百六十九條規定負
    表見代理授權人之責，自應就原告有由自己之行為表示以代理權授與甲○○，或
    有知甲○○表示為其代理人而不為表示反對之事實負舉證之責。惟甲○○已否認
    Ｍｙｅｏｎｇ　Ｋｅｅｎ　Ｌｅｅ曾授權其處理系爭補充合約之簽訂事宜，被告
    復未具體指出原告有何表見行為，單憑甲○○出席該次會議之事實，尚不足以構
    成表見代理。準此，被告主張兩造已於九十一年六月二十七日成立系爭補充合約
    ，自不足採。
  (二)被告復主張其另於九十一年七月五日派員工Ｌｅｅ　Ｋｅｕｎ將系爭補充合約拿
    至原告公司簽字，由甲○○請丁○○代行簽名，並於簽約後回報原告公司，原告
    嗣後並未對被告表示甲○○係無權代理云云。惟查，原告固不否認甲○○確曾於
    九十一年七月五日在原告台灣高速鐵路Ｃ２８０標工地辦公室內囑丁○○在系爭
　　補充合約上簽名，由丁○○簽上「甲○○」之事實。惟查，甲○○僅係原告公司
  　之ＡＳＳＩＴＡＮＴ　ＭＡＮＡＧＥＲ，被告就甲○○並無權限代表原告簽立系
    爭補充合約之事實斷無不知之理。而質之甲○○證稱：Ｌｅｅ　Ｋｅｕｎ知道伊
    無權代表公司簽名，伊囑丁○○簽名前有打電話回公司，公司有指示不能簽，因
    Ｌｅｅ　Ｋｅｕｎ說這不是一個正式合約，簽了也不會有正式效力，被告公司之
    代表人是英國人，被告公司需要簽字作為內部使用，伊才囑丁○○簽名等語（見
    本院卷第三百十四頁至三百二十四頁）。又系爭補充合約非由Ｌｅｅ　Ｍｙｅｏ
    ｎｇ　Ｋｅｅｎ代表原告簽名，卻係由無代表權之甲○○囑不相干之丁○○代其
    簽名，所簽復係中文姓名，亦無職銜，顯與常理有違。可見甲○○當時確無意於
    系爭補充合約書上簽名負責甚明。且被告適於該日與許伯丞工程行直接簽訂模板
    及支撐架材料供應合約。是甲○○證稱Ｌｅｅ　Ｋｕｅｎ明知其無權代表原告簽
    訂系爭補充合約，Ｌｅｅ　Ｋｕｅｎ告知系爭補充合約並非正式合約，僅係作被
    告公司內部使用等情，衡情應屬可信。再參諸，原告提出之Ｌｅｅ　Ｋｅｕｎ經
    韓國公證人公證（見本院卷第二百零五頁至二百零七頁），並經我國駐韓國台北
    代表部認證（見本院卷第二百零七頁背面）之聲明書（中譯文）復記載：「本人
    李根於２００２年任職ＲＭＤ　Ｋｗｉｅｆｋｏｍ　Ｋｏｒｅａ。同年七月，Ｒ
    ＭＤ　Ｋｗｉｅｆｋｏｍ　Ｋｏｒｅａ（Ｔａｉｗａｎ）Ｌｔｄ‧（以下簡稱為
    「ＲＭＤ　Ｔａｉｗａｎ」）與台雅企業有限公司以及許伯丞工程行簽訂一模板
    與支撐架材料供應合約（以下簡稱「模板供應合約」）；而該二家簽約對象皆為
    Ｄｏｓａｎ　Ｈｅａｖｙ　Ｉｎｄｕｓｔｒｉｅｓ＆Ｃｏｎｓｔｒｕｃｔｉｏｎ
    　Ｃｏ‧，Ｌｔｄ‧之下包商（以下合稱為Ｄｏｓａｎ下包商」）。ＲＭＤ　Ｔ
    ａｉｗａｎ於簽訂模板供應合約之前，曾要求Ｄｏｓａｎ為Ｄｏｓａｎ下包商提
    供連帶保證，惟Ｄｏｓａｎ從未應允ＲＭＤ　Ｔａｉｗａｎ此一要求。本人曾代
    表ＲＭＤ　Ｔａｉｗａｎ就前揭議題與Ｄｏｓａｎ進行協商，Ｄｏｓａｎ則由Ｌ
    ｅｅ　Ｍｙｅｏｎｇ　Ｋｅｅｎ先生負責代表進行協商，而非由甲○○先生（Ｋ
    Ｈ　Ｋａｎ）代表。Ｌｅｅ　Ｍｙｅｏｎｇ　Ｋｅｅｎ先生並不同意與ＲＭＤ
    Ｔａｉｗａｎ簽署任何保證合約，他也從未同意擔任Ｄｏｓａｎ下包商之連帶保
    證人。就契約編號為0000－0000－00，日期為２００２年７月５日之
    模板供應合約所簽訂之補充協議書（以下簡稱為「補充協議書」），並非由Ｄｏ
    ｓａｎ之負責人所簽署。因ＲＭＤ　Ｔａｉｗａｎ需要補充協議書供公司內部使
    用，Ｄｏｓａｎ任何人簽字都可接受。本人數次要求甘先生簽署補充協議書，同
    時亦告知甘先生該份文字僅提供ＲＭＤ　Ｔａｉｗａｎ內部使用而已，並非係一
    正式契約，因此，即使他簽署該補充協議書，對Ｄｏｓａｎ並無任何效力。惟甘
    先生本身並無代表Ｄｏｓａｎ簽署任何文件之權限與授權。經本人一再要求，甘
    先生於是請其公司某一台籍事務員在補充協議書上寫下甘先生的姓名，甘先生並
    同時再次確認，該補充協議書並非係一正式合約，其目的僅係供ＲＭＤ　Ｔａｉ
    ｗａｎ內部使用而已。因此，補充協議書上「甲○○」之名字，係由當地（台灣
    ）事務員所寫，而非甲○○先生。如前所述，協商補充協議書過程當中，本人清
    楚知道Ｄｏｓａｎ從未授權甘先生與ＲＭＤ　Ｔａｉｗａｎ簽訂任何合約，而甘
    先生本身並無代表Ｄｏｓａｎ簽署任何文件之權限與授權。本人謹此具結前揭聲
    明內容與事實相符無誤。」等語（見本院卷第二百零九頁）。益徵，甲○○所述
    為真。至被告雖不同意Ｌｅｅ　Ｋｕｅｎ於法院外以書狀為陳述，惟該聲明書形
    式上之真正堪予認定，且該聲明書亦非本院認定右揭事實之主要依據，再轉請外
    交部辦理相關司法協助徒然延滯訴訟核無必要，併此敘明。又被告既明知甲○○
    無權代表原告簽訂系爭補充合約，且向原告承諾僅作內部使用，無正式合約之效
    力，縱甲○○曾囑他人代簽中文姓名於系爭補充合約上，亦不構成表見代理。原
    告主張兩造至遲應於九十一年七月五日成立系爭補充合約，亦非可採。
  (三)按無代理權人以代理人之名義所為之法律行為，非經本人承認，對於本人不生效
    力，前項情形，法律行為之相對人，得定相當期限，催告本人確答是否承認，如
    本人逾期未為確答者，視為拒絕承認。民法第一百七十條第一項、第二項分別定
    有明文。本件被告明知甲○○無權代表原告簽訂系爭補充合約，且向原告承諾僅
    作內部使用，無正式合約之效力，原告自不受系爭補充合約內容之拘束。況縱認
    甲○○於系爭補充合約上簽名構成無權代理行為，惟被告見系爭合約上僅有無代
    表權人所簽之中文姓名，復無職銜，理應定期催告原告確答是否承認系爭補充合
    約。被告不為催告，應自行承擔原告拒絕承認系爭補充合約之風險，原告事後縱
    知甲○○於系爭補充合約簽名亦無承認系爭補充合約之義務。而原告已拒絕承認
    系爭補充合約，甲○○之無權代理行為已確定對原告不生效力，原告亦不受系爭
    補充合約內容之拘束。
  (四)按「契約未成立時，當事人為準備或商議訂立契約而有左列情形之一者，對於非
    因過失而信契約能成立致受損害之他方當事人，負賠償責任：一就訂約有重要關
    係之事項，對他方之詢問，惡意隱匿或為不實之說明者。二知悉或持有他方之秘
    密，經他方明示應予保密，而因故意或重大過失洩漏之者。三其他顯然違反誠實
    及信用方法者。前項損害賠償請求權，因二年間不行使而消滅。」「因故意或過
    失，不法侵害他人之權利者，負損害賠償責任。故意以背於善良風俗之方法，加
　　損害於他人者亦同。違反保護他人之法律，致生損害於他人者，負賠償責任。但
  　能證明其行為無過失者，不在此限。」民法第二百四十五條之一、第一百八十四
    條分別定有明文。甲○○係經被告員工Ｌｅｅ　Ｋｕｅｎ告知系爭補充合約並非
    正式合約，僅係作被告公司內部使用，而應Ｌｅｅ　Ｋｕｅｎ之要求在系爭補充
    合約上簽名，有如前述。甲○○欠缺主觀之詐欺故意，不構成詐欺，自非故意以
    背於善良風俗之方法加損害於被告。而原告亦無顯然違反誠實信用原則之情形。
    則被告本於民法第二百四十五條之一第一項第三款及第一百八十四條第一項後段
    、第一百八十八條第一項規定請求原告賠償許伯承工程行積欠被告之款項七百八
    十二萬九千四百四十二元，皆屬無據。
  (五)兩造於九十一年八月十日簽訂系爭模板及支撐架材料供應合約，被告於九十二年
　　間向原告買回部分設備，總價一千三百三十三萬五千元，扣除台雅公司積欠被告
  　之款項六百三十九萬七千六百二十五元後，尚有價金六百九十三萬七千三百七十
    五元未付之事實，為被告所不爭執。從而，原告本於買賣契約請求被告給付價金
    六百九十三萬七千三百七十五元及自九十二年十二月二十五日（即支付命令狀繕
　　本送達被告翌日）起至清償日止，按年息百分之五計算之法定利息，為有理由，
  　應予准許。
  (六)本件事證已臻明確，兩造其餘攻擊防禦方法及舉證，與本判決結果不生影響，毋
    庸一一論述。
  (七)兩造均陳明願供擔保，分別聲請宣告假執行及免為假執行，經核無不合，茲酌定
    相當擔保金額宣告之。
七訴訟費用負擔之依據：民事訴訟法第七十八條。
中　　　華　　　民　　　國　　九十三　　年　　　十一　　　月　　二　　　日
                                        臺灣士林地方法院民事第一庭
                                            法      官  楊智勝
右為正本係照原本作成。
如對本判決上訴須於判決送達後廿日內向本院提出上訴狀。
中　　　華　　　民　　　國　　九十三　　年　　　十一　　　月　　四　　　日
                                            法院書記官  黃王雅寬
